臺灣高等法院臺中分院民事判決　　　　　 94年度上字第349號
上　訴　人　甲○○
訴訟代理人　林建宏律師
被　上訴人　乙○○
上列當事人間請求給付違約金事件，上訴人對於民國94年9月16
日臺灣彰化地方法院94年度訴字第349號第一審判決提起上訴，
本院於94年12月20日言詞辯論終結，茲判決如下：
    主      文
原判決關於駁回上訴人後開第二項之訴部分，及該部分假執行之
聲請，並訴訟費用之裁判廢棄。
被上訴人應再給付上訴人新台幣肆拾伍萬元，及自民國94年5 月
19日起，至清償日止，按週年利率百分之五計算之利息。
其餘上訴駁回。
第一、二審訴訟費用，由被上訴人負擔百分之30，餘由上訴人負
擔。
    事      實
一、上訴人聲明求為判決：原判決不利於上訴人之部分廢棄。
    上開廢棄部分，被上訴人應再給付上訴人新台幣（下同）
    255萬元，及自民國（下同）94年5月19日起至清償日止按年
    息百分之五計算之利息。第一審廢棄部分及第二審訴訟費
    用均由被上訴人負擔。其陳述除與原判決記載相同者予以引
    用外，另補稱：
  按「解釋意思表示，應探求當事人之真意，不得拘泥於所用
    之辭句」民法第98條定有明文。查本件兩造於民國88年5月1
    日協議離婚，系爭離婚協議書第3 條約定：「甲乙雙方同意
    互相照顧終生，違背時願意賠償乙方新台幣參佰萬元」，稽
    其約定，固指兩造離婚後，因上訴人罹患精神疾病，唯恐遭
    棄，而就兩造間之扶養義務所為之特別約定。惟其真意，應
    係指被上訴人同意扶養上訴人，倘被上訴人無法親自扶養上
    訴人至終老，則應一次給付相當於300 萬元之扶養費予上訴
    人。是本件起訴時及原審所認該條約定係違約金云云，恐與
    事實扞挌，為此，本件應變更訴訟標的為「履行契約」，合
    先說明。
  兩造於離婚協議書第3條，訂有300萬元之給付約定，此為兩
    造所不爭執，本項300萬元之給付約定，既係以被上訴人無
    法或不欲親自扶養、照顧上訴人為停止條件，核諸上訴人於
    兩造離婚後約一年餘，即遭被上訴人藉口遣回上訴人位於台
    南縣之娘家之情，被上訴人顯不欲再親自扶養、照顧上訴人
    ，是前開離婚協議書第3條後段之約定，自已因停止條件成
    就而生效，被上訴人自應依約履行。準此，原判決以前開約
    定係屬違約金之約定，而依職權酌減，恐有未洽。
  退步而言，縱前開約定果為違約金之約定，然該約定依兩造
    之真意，應屬損害賠償預定之性質，蓋兩造於締約之初，應
    已先行估算上訴人至終老時，所須之生活費、醫療費，而核
    算必要支出總額為300萬元，此由上訴人於兩造離婚時為42
    歲，依女性平均餘命為76歲計算，尚有32年之餘命，倘以每
    年親屬扶養寬減額76000元計算其扶養併加醫療費，約合300
    萬元，即足明悉。是本件兩造所訂300萬元給付之約定，縱
    為違約金之約定，核其性質，亦屬損害賠償額之預定，倘法
    院依職權酌減，仍須核算上訴人實際所受損害額度，斟酌兩
    造資力為斷。詎而原判決僅自被上訴人之資力一節考量，未
    為本約定究係何性質之違約金先為認定，以為本件被上訴人
    究應給付若干違約金之基礎，亦有未洽。
  末查，本件被上訴人之資力，經原審調查，名下確有不動產
    四筆及汽車一輛，且有固定正當之工作收入，反觀上訴人因
    罹患精神分裂症，無法工作，並無收入，且名下無資產，僅
    賴殘障補助維生，兩造資力相較，實有天地之別，然原判決
    僅泛言被上訴人尚須扶養其他親屬即大幅酌減違約金，顯有
    調查未盡之弊，亦有理由不備之違法。
二、被上訴人聲明求為判決：10上訴駁回。20第二審訴訟費用由
    上訴人負擔。其陳述除與原判決記載相同者予以引用外，另
    補稱：被上訴人沒有違約，上訴人已經跟被上訴人生活一年
    多，是上訴人母親強行將上訴人帶回去照顧，藉此向被上訴
    人需索違約金，其上訴無理由。
    理      由
一、上訴人主張：兩造原係夫妻，前於88年5月1日協議離婚，當
    時上訴人已罹患有精神疾病等宿疾，雙方乃於離婚協議書中
    特別約定：「甲乙雙方同意互相照顧終生，甲方（即被上訴
    人）違背時願意賠償乙方（即上訴人）參佰萬元」，辦妥離
    婚登記後兩造仍處於同居狀態，上訴人並仍定期至彰化基督
    教醫院追蹤治療。兩造辦理離婚登記後約一年餘，被上訴人
    竟藉故將仍患疾病之上訴人送回上訴人位於台南縣之娘家，
    此後被上訴人對於上訴人即漸疏離，而後甚至未再聞問，更
    未支付分毫生活費用。上訴人所罹患之精神分裂症迄今仍需
    定期診療，現正於國立成功大學醫學院附設醫院住院療養中
    ，醫療自付費用負擔沈重，上訴人目前未能工作並無收入，
    且名下又無任何財產，僅與年邁清寒之母親相依為命，處境
    堪憐，亟需被上訴人照顧生活。詎料被上訴人竟棄於不顧，
    顯有違上開離婚協議書約定之義務，依約自應賠償上訴人違
    約金300萬元。被上訴人擁有房屋三棟、土地五筆，VOLVO進
    口轎車一輛，於中國國際商業銀行彰化分行有存款利息收入
    7251元、於中華商業銀行彰化分行有存款利息收入18708元
    、於彰化縣花壇鄉農會有存款利息收入5534元、於台南縣下
    營鄉農會有存款利息收入1062元。可知被上訴人財力雄厚，
    經濟狀況十分良好，顯有能力照顧上訴人生活，被上訴人所
    辯其「已無力負擔經濟」云云，自無可採。另兩造於88年5
    月1日協議離婚前後，被上訴人均與其他女子（即上訴人於
    原審庭呈之協議書所載丙方林秀綿）交往，該名女子更與兩
    造同居一處，此有彰化基督教醫院來函檢送之89年7月31日
    入院、同年8月9日出院之出院病歷摘要第一頁「病史Brief
    History」欄所載：「（上訴人）第3次出院（於87年11月入
    院）後就與先生（即被上訴人）離婚，離婚後仍與前夫及其
    女友同住，此次入院是因與前夫之女友起爭執」可稽。本件
    協議書所謂「雙方同意互相照顧終生」，通觀條款全文，其
    真意實應為「甲方同意照顧乙方終生」，亦即被上訴人同意
    照顧上訴人終生，所謂「照顧終生」，當係指罹病之上訴人
    如生活上需人照顧時，被上訴人即應提供必要之照護或協助
    ，被上訴人即負有照顧上訴人生活之義務，如今被上訴人竟
    棄上訴人於不顧，顯已違約，為此訴請被上訴人給付違約金
    300萬元及自起訴狀送達翌日起至清償日止按年利率百分之
    五計算之利息，並准供擔保宣告假執行。原審判命被上訴人
    給付45萬元及其法定遲延利息，並宣告准予假執行，而駁回
    上訴人其餘之訴。上訴人就其所受敗訴判決部分提起上訴，
    主張變更依「履行契約」之法律關係請求被上訴人再給付25
    5萬元，及自起訴狀送達翌日即94年5月19日起至清償日止按
    年息百分之五計算之利息（被上訴人對其所受敗訴判決部分
    則未據聲明不服）。
二、被上訴人則以：兩造於88年05月01日協議離婚，並簽訂協議
    書，辦妥離婚登記後，兩造仍處於同居狀態，上訴人之生活
    起居，均由被上訴人予以妥善照顧，上訴人一切生活費用均
    由被上訴人所支付，被上訴人並定期帶上訴人至彰化基督教
    醫院追蹤治療，被上訴人已按協議書所載，被上訴人有善盡
    對上訴人照顧之承諾。90年04月上旬，上訴人之母親陳涂銀
    到兩造居住地稱：上訴人之病情由伊照顧較為適當，較有治
    癒之機會，要將上訴人帶回其台南縣娘家，被上訴人不答應
    ，被上訴人當時向上訴人及伊母親表示，上訴人如回台南縣
    娘家，被上訴人須工作賺錢養家，並須照顧兩個兒子，尤其
    兩造所生之長子賴建宏亦患有「情感性精神病」在彰化基督
    教醫院治療中，上訴人如回台南縣娘家，被上訴人將無法分
    身照顧上訴人，上訴人之母親不理被上訴人之反對，強行將
    上訴人自彰化基督教醫院，帶回其台南縣娘家並將戶籍遷往
    台南縣娘家，藉此圖謀離婚協議之300萬元違約金。被上訴
    人並無固定工作，係以打零工為生，兩造之長子賴建宏須有
    人隨時照顧，否則隨時可能出狀況，上訴人居住於彰化時，
    尚能照顧賴建宏，被上訴人亦能外出工作，自從上訴人自行
    遷往台南縣娘家後，被上訴人因必須打零工賺錢養家，無法
    全天候照顧賴建宏，因此於90年04月17日帶往花蓮縣玉里榮
    民醫院診治，所須之花費至為龐大，被上訴人無固定工作，
    以打零工為生已顯無力負擔，絕非被上訴人不願在經濟上資
    助（照顧）上訴人，況且離婚協議書上亦載明兩造所生之兒
    子，由雙方共同監護，然上訴人自行遷往台南縣娘家後，並
    未對賴建宏有任何生活上之照顧或醫療費用之負擔，一切均
    由被上訴人單獨負擔，已無餘力再資助或照顧上訴人。上訴
    人自90年04月04日遷回其台南縣娘家後，每逢年節，被上訴
    人均有打電話給上訴人，關心上訴人生活及病情，平時亦偶
    爾會打電話給上訴人，關心上訴人生活及病情，並非未再聞
    問，而被上訴人未親往上訴人住處探視上訴人之原因，乃是
    上訴人之母拒絕被上訴人前往探視，被上訴人不得已才只用
    電話關心。兩造於離婚協議書中特別約定「甲、乙雙方同意
    互相照顧終生」一事，其意旨乃為兩造均有義務照顧對方，
    上訴人自行遷離被上訴人之居住地，自無從互相照顧。且被
    上訴人尚須負責照顧母親及長子賴建宏等語，資為抗辯。
三、兩造前揭主張及抗辯，雙方就兩造原係夫妻，於88年5月1日
    協議離婚，當時上訴人已罹患有精神疾病，兩造於離婚協議
    書第三條約定：「甲乙雙方同意互相照顧終生，甲方（即被
    上訴人）違背時願意賠償乙方（即上訴人）參佰萬元」，兩
    造於辦妥離婚登記後，仍處於同居狀態，上訴人並仍定期至
    彰化基督教醫院追蹤治療，此一狀態持續至90年4月4日之事
    實，均無爭執。而兩造所爭執者，乃上述離婚協議書第三條
    所約定之「雙方同意互相照顧終生」之真意如何？應如何界
    定其範圍？爰分述說明如下：
  按解釋意思表示，應探求當事人之真意，不得拘泥於所用之
    辭句。民法第98條定有明文。是以解釋契約，應通觀全文，
    並斟酌立約當時之情形，以期不失立約人之真意。本件兩造
    原係夫妻，於88年5月1日協議離婚，並簽定離婚協議書，則
    關於婚姻之效力，如夫妻之稱姓、貞操義務、同居義務、日
    常家務代理權、夫妻財產關係、扶養義務等，除當事人別有
    約定，且不違反公序良俗及法律強制規定之外，均因離婚歸
    於消滅。而兩造既於離婚協議書第三條約定：「甲乙雙方同
    意互相照顧終生，甲方違背時願意賠償乙方參佰萬元」，應
    可推知兩造之真意，乃係就雙方離婚後關於扶養義務，所為
    之特別約定。而「甲乙雙方同意互相照顧終生」，則可參酌
    夫妻、親屬間扶養義務之規定，以界定其範圍。
  按民法第1116-1條規定：「夫妻互負扶養之義務，其負扶養
    義務之順序與直系血親卑親屬同，其受扶養權利之順序與直
    系血親尊親屬同」，同法第1117條復規定：「受扶養權利者
    ，以不能維持生活而無謀生能力者為限，前項無謀生能力之
    限制，於直系血親尊親屬不適用之」。夫妻間互負扶養義務
    ，乃因男女因結婚而成夫妻，夫妻之身分在於履行婚姻共同
    生活之幸福，因此同居義務為婚姻本質之要件，欲履行同居
    生活，夫妻勢必互負扶養義務不可，只有扶養對方之生活程
    度與維持自己生活程度相當，始能達到婚姻共同之幸福生活
    ，故夫妻彼此間應盡生活之保持義務，與一般親屬間之生活
    扶助義務自有區別。本件兩造既已離婚而已不再負有同居之
    義務，且離婚協議書上僅泛謂「甲乙雙方同意互相照顧終生
    」，則解釋上兩造間所謂「相互照顧終生」之義務，自不能
    等同於夫妻間生活之保持義務，而應以相當於一般親屬間之
    生活扶助義務為限。
  上訴人雖主張兩造辦理離婚登記後約一年餘，被上訴人竟藉
    故將仍患疾病之上訴人送回上訴人位於台南縣之娘家，對上
    訴人棄之不顧云云，然為被上訴人所否認，並抗辯稱：是上
    訴人之母親不理被上訴人之反對，強行將上訴人自彰化基督
    教醫院帶回其台南縣娘家並將戶籍遷往台南縣娘家等語。而
    上訴人上開主張，復未能舉證予以證實，是尚難遽認被上訴
    人有何積極之遺棄行為。惟就上訴人主張上訴人回到台南縣
    之娘家後，被上訴人對於上訴人即漸疏離，而後甚至未再聞
    問，更未支付分毫生活費用乙節，被上訴人雖以：上訴人自
    行遷離伊之居住地，雙方自無從互相照顧為辯。但兩造之同
    居義務已因離婚而消滅一節，上訴人自不再負有居住於彰化
    市○○街18巷7號被上訴人住處之義務，而兩造既於離婚協
    議書第三條已就扶養義務有特別約定，被上訴人應不得以上
    訴人未同居之理由，推卸其依離婚協議書第三條所約定「相
    互照顧終生」之義務，被上訴人對上訴人仍應提供其在日常
    生活上必要之扶助。
  上訴人主張其所罹患之精神分裂症迄今仍需定期診療，現正
    於國立成功大學醫學院附設醫院住院療養中，醫療自付費用
    負擔沈重，目前未能工作並無收入，且名下又無任何財產等
    情，業據其提出診斷證明書、所有財產清單、財產歸屬資料
    清單為證，堪信為真實。而被上訴人名下擁有房屋三棟、土
    地五筆、VOLVO 廠牌進口轎車一輛，被上訴人於中國國際商
    業銀行彰化分行有存款利息收入7251元、於中華商業銀行彰
    化分行有存款利息收入 18708元、於彰化縣花壇鄉農會有存
    款利息收入5534元、於台南縣下營鄉農會有存款利息收入10
    62元，有被上訴人之財產歸屬資料清單、各類所得資料清單
    可佐，堪認被上訴人在經濟上有能力扶助上訴人生活。是上
    訴人主張依兩造離婚協議書第三條「相互照顧終生」之契約
    義務為請求，自屬有據。
  上訴人以被上訴人違反兩造離婚協議書第三條約定義務，起
    訴請求被上訴人給付違約金300 萬元，上訴後則主張變更訴
    訟標的為「履行契約」，請求給付300 萬元。惟依前所述，
    兩造於離婚協議書第三條約定：「甲乙雙方同意互相照顧終
    生，甲方違背時願意賠償乙方參佰萬元」，應係就雙方離婚
    後關於扶養義務，所為之特別約定。且因兩造已離婚而不再
    互負同居義務，故被上訴人應以相當於一般親屬間之生活扶
    助，履行其義務。上訴人為本件之請求，本即在請求被上訴
    人履行其契約義務，應無變更訴訟標的之問題。
  按約定之違約金過高者，法院得減至相當之數額，此為民法
    第252條所明定。又違約金之性質固有賠償性違約金與懲罰
    性違約金之分，惟法既未明文排除規定，是二者法院均可依
    法酌減。再違約金酌減與否及其酌減標準，應考量債務人履
    約之誠信、債權人所受損害、一般客觀事實及社會經濟情況
    等為斷。本件被上訴人以其尚須負擔長子賴建宏之醫療費用
    ，且其上有母親，還有次子賴炳宏，均待其扶養，負擔沉重
    抗辯，再審酌兩造前揭經濟狀況，本院認上訴人請求300萬
    元，尚屬過高，應予酌減為90萬元為適當。
四、綜上所述，上訴人本於兩造離婚協議書第三條之約定，請求
    被上訴人給付違約金，於90萬元本息範圍內，為有理由，應
    予准許。逾此請求，則為無理由，不應准許。原審判命被上
    訴人給付45萬元及其法定遲延利息，而駁回上訴人其餘之訴
    。上訴人就其所受敗訴判決部分提起上訴，指摘原審判決不
    當，求予廢棄改判，命被上訴人再給付255 萬元，及自起訴
    狀送達翌日即94年5月19日起至清償日止按年息百分之五計
    算之利息，於再命給付45萬元本息範圍內，為有理由，應予
    准許。逾此上訴部分，原判決為上訴人敗訴之判決，並駁回
    其假執行之聲請，經核於法並無不合，上訴意旨求予廢棄改
    判，則為無理由，應駁回其上訴。
五、兩造其餘攻擊防禦方法，經本院斟酌後，認為均不足以影響
    本件判決結果，爰不一一論列，併此敘明。
六、據上論結，本件上訴為一部有理由，一部無理由，依民事訴
    訟法第450條、第449條第1項、第79條，判決如主文。
中　　華　　民　　國　　94　　年　　12　　月　　30　　日
                      民事第五庭審判長法　官  陳滿賢
                                      法　官  邱森樟
                                      法　官  古金男
以上正本係照原本作成。
不得上訴。
                                      書記官  王麗英
中　　華　　民　　國　　94　　年　　12　　月　　30　　日
                                                      Ｈ
